---
title: "Vectores en R"
date: 2026-06-07
date-modified: 2026-06-07
categories: [DataScience, R]
---

Podemos utilizar R como una calculadora bastante avanzada, utilizando los operadores básicos. Sin embargo, no nos quedaremos ahí. Pasemos a ver cómo se declaran las variables y trabajaremos con vectores.

## Variables

Se declaran de manera muy sencilla. Lo peculiar de R es que no se utiliza el símbolo `=`, si no que se asignan valores con la combinación `<-`. Por ejemplo:

```{r}
manzanas <- 5
naranjas <- 4
frutas <- manzanas + naranjas

# Se imprime una variable si escribimos su nombre
frutas
```

En el ejemplo anterior vimos que se pueden utilizar los operadores aritméticos en R de la manera usual. Entremos al trabajo con los vectores.

## Vectores

Se crean usando la función `c()` con los distintos elementos en su interior y podemos incluir valores numéricos, de texto y lógicos. Por ejemplo:

```{r}
numerico <- c(4, 1, 5)
textual <- c("Uno", "Dos", "Tres")
booleano <- c(TRUE, FALSE, TRUE)
```

Creemos un par de vectores numéricos que reflejarán nuestras ganancias en dos tipos de juegos: el póker y la ruleta:

```{r}
# Ganancias en el póker
poker <- c(140, -50, 20, -120, 240)

# Ganancias en la ruleta
ruleta <- c(-24, -50, 100, -350, 10)
```

Pero como deseamos tener bien identificados los elementos de nuestros vectores, podemos asignarle nombres a sus "columnas":

```{r}
# Vector con los nombres de los días
dias_semana <- c("Lunes", "Martes", "Miércoles", "Jueves", "Viernes")

# Asignar días como nombres a ambos vectores
names(poker) <- dias_semana
names(ruleta) <- dias_semana

# Imprimir ambos vectores
poker
ruleta
```

## Operaciones con vectores

Si deseamos sumar cada elemento de un vector con su contraparte en el otro vector, podemos literalmente sumarlos:

```{r}
# Sumar los totales diarios de ambos vectores
total_diario <- poker + ruleta
total_diario
```

Y si lo que deseamos es mostrar la sumatoria numérica de cada uno de los vectores, podemos utilizar la función `sum()`:

```{r}
# Calcular la sumatoria por vector
total_poker <- sum(poker)
total_ruleta <- sum(ruleta)

# Sumar ambos resultados
total_semanal <- total_poker + total_ruleta

# Imprimir un mensaje y el total
print(paste("Total por semana: ", total_semanal))
```

## Seleccionar elementos de un vector

Para seleccionar un elemento dentro de un vector, una matriz o un marco de datos, se utiliza el nombre del vector y el indicador del elemento entre corchetes. Por ejemplo, seleccionemos el cuarto elemento del vector `poker`:

```{r}
poker[3]
```

Si por otro lado, deseamos seleccionar varios elementos contiguos, basta con especificar el rango con dos puntos enmedio:

```{r}
poker[2:4]
```

También podemos seleccionar utilizando los nombres de las columnas:

```{r}
poker[c("Lunes", "Martes", "Miércoles")]
```

O por comparación. Por ejemplo, queremos solo seleccionar las ganancias (omitiendo, naturalmente, las pérdidas):

```{r}
poker > 0
```

En la siguiente entrada veremos cómo se usan las matrices.
